【裁判字號】    98,易,1328
【裁判日期】    981109
【裁判案由】    傷害等
【裁判全文】
臺灣臺南地方法院刑事判決              98年度易字第1328號
公  訴  人  臺灣臺南地方法院檢察署檢察官
被      告  丁○○
            戊○○
                      政906.
上列被告等因重利案件，經檢察官提起公訴（97年度營偵字第
2172 號），本院判決如下：
    主  文
丁○○乘他人急迫貸以金錢，而取得與原本顯不相當之重利，處
有期徒刑柒月。扣案空白本票肆本（計伍拾貳張）、空白現金保
管契約書陸拾肆張、空白讓渡證書參張、空白汽機車買賣合約書
壹式貳份均沒收之；其餘被訴部分無罪。
戊○○無罪。
    事  實
一、丁○○基於乘他人急迫貸以金錢，而取得與原本顯不相當重
    利之犯意，經不詳姓名友人介紹，先後於民國97年1月間、
    97年2月間，在臺南縣六甲鄉○○街附近，乘丙○○於被人
    逼債急需款項還債，分別貸予丙○○新台幣（下同）3萬元
    ，約定丙○○並需簽發貸款金額3倍之本票以為擔保，並以
    每10日為1期，借款3萬元，每期利息3千元，於每次借款時
    先行預扣第一期之利息3千元後始交付借款，向丙○○收取
    與原本顯不相當年利率約400％之重利。嗣因丙○○無法按
    期還款，遭丁○○等人毆打（傷害部分另經本院為不受理判
    決），警方於傷害現場扣得丁○○所持有之空白本票4本（
    計52張）、空白現金保管契約書64張、空白讓渡證書3張、
    空白汽機車買賣合約書1式2份等物，始循線查悉上情。
二、案經臺南縣警察局新營分局報請臺灣臺南地方法院檢察署檢
    察官偵查起訴。
     理  由
壹、程序部分
    本件卷證資料，公訴人、被告同意作為證據，表示沒有爭執
    ，且迄於言詞辯論終結前亦未聲明異議。本院審酌該證據資
    料作成時之情況，核無違法取證或其他瑕疵，且為證明本件
    犯罪事實所必要之重要關係事項，認為以之作為證據為適當
    ，上開具傳聞性質之相關證據資料，自得作為證據。
貳、有罪部分
一、訊據被告丁○○固不否認有分別借3萬元，合計6萬元借款予
    丙○○之事實，惟辯稱：伊僅每貸予1萬元，每月收取1千元
    之利息，並無重利可言等語。
二、經查：
(一)、關於前揭事實欄所述被告丁○○有於97年1月間、97年2月間
    分別貸款3萬元合計6萬元與借款人丙○○等情，被告並不否
    認，核與證人丙○○於警詢、偵查中及本院審理中指述相符
    ，此部分之事實應堪認定。
(二)、次按刑法之重利罪，係以乘人急迫、輕率或無經驗，貸以金
    錢或其他物品而取得與原本顯不相當之重利為構成要件；是
    所取得之利息，是否與原本顯不相當，應就本金、利率、時
    間核算並審酌當地經濟狀況，比較社會上一般債務之利息，
    是否顯有特殊之超額以決定之（最高法院93年度台上字第
    509號判決可參）。證人丙○○於歷次警詢、偵查、及本院
    審理時均詳述伊與被告間係以10日為1期，每借款3萬元，每
    期需繳付被告利息3千元，且先行預扣第一期之利息3千元後
    始交付借款等語（詳見警卷第3頁、偵查卷第37頁、本院卷
    第55-56頁），經核證人上開證述內容前後均大致相符，並
    無供述不一或前後反覆、矛盾之情形，其證述內容即尚無瑕
    疵可指，堪認證人當無於具結後為不實陳述以誣陷被告，並
    自行擔負偽證風險之必要，故上開之證詞當無誣陷之虞，應
    堪採信。又本件被告借款於證人丙○○之時，均分別預扣第
    一期利息3千元，實拿2萬7千元，且以每借3萬元10天一期收
    取利息3千元之方式計息，相當於月利率約33％（3千元×3
    ÷2萬7千元），或年利率約400％，遠超過法定週年利率20
    ％，亦遠逾一般民間借貸之利率，其為顯不相當之利率，允
    無疑義。又被告乘證人丙○○急迫時貸於金錢，已據證人丙○○於偵訊及本院審理時分別指訴因為人家向我逼錢，我只
    好去向被告借錢，2筆都是我欠人家錢，人家向我逼債借的
    （見偵查卷第38頁、本院卷第55及56頁背面）綦詳，其有急
    迫性，自不待言。另雖證人丙○○有表示被告有告知借貸利
    息，且其亦有向地下錢莊之借款經驗（見本院卷第56頁），
    然此部分或恐無法成立被告利用借款人輕率、無經驗，然既
    證人借款時顯係有急迫之情形，已如前述，則被告應成立乘
    證人急迫而貸以金錢，並取得與原本顯不相當之重利。本件
    事證明確，應依法論科。
三、論罪科刑：
    核被告丁○○所為，係犯刑法第344條之重利罪。按刑事法
    若干犯罪行為態樣，本質上原具有反覆、延續實行之特徵，
    立法時既予特別歸類，定為犯罪構成要件之行為要素，則行
    為人基於概括犯意，在密切接近之一定時、地持續實行之複
    次行為，倘依社會通念，於客觀上認為符合一個反覆、延續
    性之行為觀念者，於刑法評價上，即應僅成立一罪。學理上
    所稱「集合犯」之職業性、營業性或收集性等具有重複特質
    之犯罪均屬之，例如經營、從事業務、收集、販賣、製造、
    散布等行為概念者是，最高法院96年度臺上字第172號、95
    年度臺非字第285號判決意旨足資參照。本件被告丁○○兩
    次放款予丙○○之行為，主觀意圖上基於反覆持續放款而收
    取重利之一次決意，在密切接近之一定時、地持續實行之複
    次行為，依社會通念，於客觀上認為符合一個反覆、延續性
    之行為觀念者，於刑法評價上，得認為僅成立集合犯一罪，
    以符刑罰公平原則。爰審酌被告丁○○正值壯年，不思循正
    途謀取財富，反利用借款人處於經濟弱勢，需款恐急之際，
    預定苛刻條件，藉以取得重利，並於貸款人無法清償借款時
    痛毆貸款人，行為殊為不該，兼衡其犯罪之目的、手段、智
    識程度等一切情狀，量處如主文所示之刑。扣案空白本票4
    本（計52張）、空白現金保管契約書64張、空白讓渡證書3
    張、空白汽機車買賣合約書1式2份等物，均屬被告所有且係
    供犯罪所用或犯罪預備之物，應依刑法第38條第1項第2款、
    第3款宣告沒收。
參、無罪部分
一、公訴意旨略以：被告丁○○與被告戊○○共同基於重利犯意
    ，經由在報紙上刊登廣告方式，於97年9月2日，在臺南縣新
    營市某飲料店處，由被告丁○○出資交與被告戊○○出面借
    款於被人逼賭債急需款項還債之王耀慶4萬元，約定每10日
    為1期，每期利息4千元，利息先扣實拿3萬6千元，每借款4
    萬元，須簽發同額本票3張供擔保，王耀慶（經檢察官當庭
    更正）均按時繳息（第3次以後改為月繳1萬2千元）與被告
    戊○○，97年12月初，王耀慶無法再付息，被告丁○○乃將
    王耀慶借款之本票3張交與不知情之乙○○，向王耀慶收息
    ，王耀慶僅交付乙○○2千元（尚欠息1萬元）後，因無錢續
    繳，畏懼逃逸。因認被告2人共同涉有刑法第344條之重利罪
    嫌。
二、按犯罪事實應依證據認定之，無證據不得認定犯罪事實；不
    能證明被告犯罪者，應諭知無罪之判決，刑事訴訟法第154
    條第2項、第301條第1項分別定有明文。又事實之認定，應
    憑證據，如未能發現相當證據，或證據不足以證明，自不能
    以推測或擬制之方法，以為裁判基礎（最高法院40年台上字
    第86號判例意旨參照）。且按刑事訴訟法第161條第1項規定
    ：檢察官就被告犯罪事實，應負舉證責任，並指出證明之方
    法。因此，檢察官對於起訴之犯罪事實，應負提出證據及說
    服之實質舉證責任。倘其所提出之直接證據或間接證據，或
    其所指出之證明方法，並未達到通常一般之人均不致有所懷
    疑，而得確信其為真實之程度，而有合理之懷疑存在而無從
    使事實審法院得有罪之確信時，基於無罪推定之原則，即應
    為被告無罪判決之諭知（最高法院76年台上字第4986號、92
    年台上字第128號判例意旨參照）。又告訴人之告訴，係以
    使被告受刑事訴追為目的，難免故予誇大，是其指訴是否與
    事實相符，仍應調查其他證據以資審認。現行刑事訴訟法並
    無禁止被害人於公訴程序為證人之規定，自應認被害人在公
    訴程序中具有證人適格即證人能力，然被害人與一般證人不
    同，其與被告處於絕對相反之立場，其陳述之目的，在使被
    告受刑事訴追處罰，內容未必完全真實，證明力自較一般證
    人之陳述薄弱。故被害人縱立於證人地位而為指證及陳述，
    且其指證、陳述無瑕疵可指，仍不得作為有罪判決之唯一依
    據，應調查其他證據以察其是否與事實相符，亦即仍須有補
    強證據以擔保其指證、陳述之真實性，始得採為斷罪之依據
    。若被害人之指證本身已有重大瑕疵，依嚴格證明之法則，
    自無法憑為犯罪事實之認定，其理甚明（最高法院96年度台
    上字第2161號判決意旨）。
三、本件公訴意旨認被告被告2人共同涉有刑法第344條之重利之
    犯行，係以證人王耀慶於偵訊中證述（見偵查卷第56-58頁
    ），以及卷附王耀慶簽立面額4萬之本票3紙（見警卷第94頁
    ）作為之論據。訊據被告丁○○雖坦承有借款予證人王耀慶
    ，惟否認貸予重利；被告鐘秉酉雖坦承伊因為向被告丁○○
    借貸，丁○○因而交付證人王耀慶所簽發之本票，告知伊要
    到的金額均願意借伊，但辯稱，伊不知被告丁○○如何取得
    證人王耀慶所簽發之本票，也不知道被告丁○○有貸予證人
    王耀慶重利等語。
四、經查：
(一)、證人王耀慶於偵查中證述：「我是向綽號【小陳】之人借款
    ，借4萬元，一個月要繳1萬3千元的利息，本來10天利息4千
    元，因為無法每10天繳，變成月繳後，利息每月增加1千元
    ，我知道被告丁○○他是誰，但他沒有出面，小陳是另外2
    個人，最早跟我接洽借錢給我的人是小陳，利息也是小陳來
    向我收的」等語（詳見偵查卷第57頁），又檢察官要求證人
    王耀慶指認綽號【小陳】為何人，經指認該人為被告鐘秉酉
    （詳見偵查卷第57頁及警卷第76頁）；另參酌被告丁○○於
    本院中以證人作證之證述內容乙觀，不論伊或被告鐘秉酉均
    無【小陳】之綽號（見本院卷第57、59頁），故證人王耀慶
    於偵查中所證稱；伊向綽號【小陳】之人借款，該人是否為
    檢察官起訴之被告丁○○或被告鐘秉酉非無疑義？復證人王
    耀慶於偵查中竟另證述：「本件丁○○及小陳我都有認識，
    可是我不知道他們是地下錢莊的」等語（見偵查卷第57頁）
    ，是證人前開指述綽號【小陳】有否經營地下錢莊或貸放重
    利已有重大瑕疵，無法據以為被告2人犯罪之證據。況依上
    開檢察官據以認定被告2人有犯罪嫌疑之證人王耀慶偵訊筆
    錄，僅能得出證人王耀慶有向綽號「小陳」借貸4萬元，利
    息亦交予該人，而無法衍生出「被告丁○○與被告戊○○共
    同基於重利犯意‧‧‧由被告丁○○出資交與被告戊○○出
    面借款‧‧‧」等檢察官起訴之犯罪事實，且該次之筆錄證
    人王耀慶未曾證述利息先扣等情（見偵查卷第56-58頁），
    亦而無法衍生出「利息先扣，實拿3萬6千元」等檢察官起訴
    重利之犯罪事實。
(二)、至於卷附王耀慶簽立面額4萬之本票3紙（見警卷第94頁），
    證人王耀慶於偵查中僅證述「向地下錢莊借4萬元，要寫3張
    本票」等語（見偵查卷第56頁），但並證述簽立予本件檢察
    官起訴之被告丁○○、戊○○，亦非證述簽立予伊前開證述
    綽號「小陳」之人？並佐證人於偵查中證述：「丁○○及小
    陳‧‧‧我不知道他們是地下錢莊的」等語（見偵查卷第57
    頁），故該本票3紙，是否為證人王耀慶因向被告丁○○、
    被告鐘秉酉或綽號【小陳】借貸高利而所簽立交付無法認定
    。縱使被告丁○○、戊○○不否認曾持有該本票並據此向王
    耀慶索償欠款，既證人王耀慶證述已有前開重大瑕疵，亦無
    法依此為擔保證人王耀慶指述之補強證據。
五、綜上所述，本件證人王耀慶指訴被告2人共同涉有重利罪嫌
    ，已非無瑕疵可指，本院綜合全案卷證資料，尚無從認定被
    告2人確有被訴上開犯行。此外，復查無其他積極證據，可
    認被告等確有公訴人所指之重利犯行，被告丁○○、戊○○
    犯罪尚屬不能證明，本件依調查所得證據，其證明程度仍未
    達於可排除合理之懷疑而得形成被告等有罪之法律上確信之
    程度，揆諸前揭判決意旨，基於「罪證有疑，利於被告」之
    原則，本院認被告丁○○、戊○○被訴之前揭犯罪，尚屬不
    能證明，依法應為被告渠等無罪之諭知。
肆、據上論斷，應依刑事訴訟法第299條第1項前段、第301條第
    1項，刑法第344條、第38條第1項第2款、第3款，判決如主
    文。
本案經檢察官甲○○到庭執行職務
中    華    民    國    98    年    11    月    9     日
                  刑事第九庭    法  官  蔡奇秀
以上正本證明與原本無異。
如不服本判決應於收受本判決後10日內向本院提出上訴書狀，並
應敘述具體理由。其未敘述上訴理由者，應於上訴期間屆滿後20
日內向本院補提理由書狀（均須按他造當事人之人數附繕本）「
切勿逕送上級法院」。
                                書記官  蕭伊舒
中    華    民    國    98    年    11    月    9     日
附錄本案論罪科刑法條全文：
中華民國刑法第344條
乘他人急迫、輕率或無經驗貸以金錢或其他物品，而取得與原本
顯不相當之重利者，處1年以下有期徒刑、拘役或科或併科1千元
以下罰金。


司法院資訊處製作；財團法人民間司法改革基金會備份。
